【裁判字號】    96,訴,7555
【裁判日期】    970711
【裁判案由】    損害賠償
【裁判全文】
臺灣臺北地方法院民事判決              96年度訴字第7555號
原      告  甲○○
被      告  大眾電信股份有限公司
法定代理人  吳清源
訴訟代理人  戊○○
被      告  惠榮資訊股份有限公司
法定代理人  丁○○
訴訟代理人  辛○○
被      告  美商花旗銀行股份有限公司
法定代理人  丙○○
訴訟代理人  癸○○
            賴盛星律師
複代理人    劉淑琴律師
被      告  行政院金融監督管理委員會
法定代理人  胡勝正
訴訟代理人  庚○○
            乙○○
            己○○
            子○○
上列當事人間請求損害賠償事件，本院於民國97年6月13日言詞
辯論終結，判決如下：
    主      文
原告之訴駁回。
訴訟費用由原告負擔。
    事實及理由
壹、程序方面：
一、被告大眾電信股份有限公司（下稱大眾電信）法定代理人原
    為壬○○，已於本件起訴後之民國97年5 月5 日變更為吳清
    源，有該公司變更登記事項卡附卷可稽，爰准由現任法定代
    理人吳清源承受
    本件訴訟。
二、原告於96年9 月19日提起本訴時，訴之聲明為：被告應連帶
    給付原告新臺幣（下同）1,500,100 元，及自起訴狀繕本送
    達翌日起至清償日止，按年息5%計算之利息；此項聲明迄97
    年6 月11日前均未變更。嗣原告於97年6 月11日具狀追加「
    備位之訴」，並記載其所追加之備位請求為：(一)被告大眾電
    信股份有限公司及被告惠榮資訊股份有限公司（下稱惠榮資
    訊）應連帶給付原告1,500,100 元，及自起訴狀繕本送達翌
    日起至清償日止，按年息5%計算之利息；(二)被告美商花旗銀
    行台北分行及行政院金融監督管理委員會（下稱金管會）應
    連帶給付原告14,976元，及自起訴狀繕本送達翌日起至清償
    日止，按年息5 計算之利息。經核，前揭原告「備位請求(一)
    」部分，為原訴之聲明所包括，原告於97年6 月13日言詞辯
    論期日，並陳稱「先位請求與備位請求的原因事實均相同」
    ，則此項聲明自屬原訴之一部，非屬追加。至於原告「備位
    請求(二)」部分，依原告於97年6 月13日言詞辯論期日所陳，
    係本於基礎買賣關係不存在，請求被告花旗銀行股份有限公
    司（下稱花旗銀行）與金管會返還14,976元。而原告起訴及
    歷次言詞辯論，均未為此項主張，則其於起訴狀送達被告後
    ，言詞辯論即將終結之際，為上開追加，即有礙訴訟之終結
    ，被告並均表示不同意原告此部分追加，而其追加亦不符民
    事訴訟法第255 條第1 項但書各款所列及第2 項規定之事由
    ，自難准許。是本件僅就原告追加前之原訴為判決，合先敘
    明。
貳、實體方面：
一、原告主張下列事實，並聲明請求被告連帶給付原告1,500,10
    0 元，及自起訴狀繕本送達翌日起至清償日止，按年息5%計
    算之利息：
  (一)被告大眾電信於95年間，以海報刊載「PHS ＋GSM 雙門號手
    機等於０元．．每月送500 元國內通話費．．PG980 手機費
    用11,976元得以信用卡分期付款（499 元×24期）」之優惠
    方案（下稱系爭優惠方案）廣告，原告信賴該廣告，於95年
    5 月10日向大眾電信之經銷商即被告惠榮資訊K-mall門市，
    購買該PG980 手機，並以被告花旗銀行之信用卡，刷卡分期
    付款。
  (二)原告係以分期付款之方式，購買上開手機，詎被告花旗銀行
    竟一次墊付予被告大眾電信全部價款11,976元，嚴重影響原
    告正確資訊與請求賠償（行使抗辯權）之權利，自應依民法
    第184 條規定，對原告負損害賠償責任；被告大眾電信與花
    旗銀行為上述「發卡銀行一次付給企業經營者分期付款商品
    價款」行為之共同行為人。被告惠榮資訊為大眾電信之經銷
    商，為大眾電信上述「發卡銀行一次付給企業經營者分期付
    款商品價款」行為之幫助人；又被告金管會就上述「發卡銀
    行一次付給企業經營者分期付款商品價款」行為，於93年11
    月23日，以金管銀（四）字第0938011919號函，釋示「信用
    卡分疑付款交易係由發卡機構一次墊付消費款項予特約商店
    ，並由持卡人分期繳付消費帳款予發卡機構。發卡機構並未
    介入商品之交付或商品瑕疵等買賣之實體關係，相關商品退
    貨或服務取消之退款事宜，持卡人應先洽特約商店尋求解決
    ，如無法解決，得要求發卡機構就該筆交易以帳款疑義之處
    理程序辦理」，係花旗銀行為上述「發卡銀行一次付給企業
    經營者分期付款商品價款」行為之造意人及幫助人，均屬共
    同行為人。依民法第185 條規定，被告均應對原告負連帶賠
    償責任。
  (三)被告大眾電信、惠榮資訊就系爭優惠方案製作第一套廣告宣
    傳資料、經銷商海報、招牌及發送平面廣告宣傳資料及面紙
    包廣告，並無「特別處理費」之記載；第二套廣告文宣則記
    載「專案服務費3,000 元」，其廣告內容不一，足以引人錯
    誤，影響消費者權益。依消費者保護法第22條規定，其對消
    費者所負之義務，不得低於上開未記載特別處理費之廣告內
    容，就原告因信賴上開廣告所受之損害，應負連帶賠償責任
    。
  (四)原告自92年間起，即使用PHSJ-98 型手機多年，該手機具有
    「姆指郵件及大眾加值」功能。而原告於上揭時地至惠榮資
    訊K-mall門市欲購買系爭優惠方案之PG980 手機時，詢問該
    門市林小姐PG980 手機功能是否如前，經林小姐答覆「並未
    改變」，原告遂予購買。然PG980 手機並未具備「姆指郵件
    及大眾加值」功能，被告惠榮資訊、大眾電信故意不告知此
    項瑕疵，自應依民法354 、359 、360 、260 條規定，對原
    告負損害賠償責任。
  (五)被告依上述情事，應連帶賠償原告非財產上損害1,500,000
    元，及財產上損害100 元。
二、被告則略以下詞置辯，並均聲明請求駁回原告之訴。
  (一)花旗銀行部分：
    1.原告未敘明被告之行為對原告「何種權利造成損害」。
    2.依一般社會通念，商家與金融機構合作辦理信用卡分期付
      款，該款項自係由合作之金融機構先將款項一次撥付與合
      作之商家，再由金融機構依約定之期數及金額向消費者收
      取，系爭廣告已清楚載明「手機費用11,976元得以信用卡
      分期付款（499*24期）或一次付清」，原告身為執業律師
      及退休法學教授，對此社會一般通念應無不知之理，原告
      知悉前開廣告內容，進而向大眾電信之經銷商惠榮資訊購
      入手機及相關電信服務，並同意以信用卡分期付款，原告
      既已取得該手機及相關電信服務，即無因被告大眾電信推
      出之廣告或花旗銀行一次將分期付款商品價款付給大眾電
      信而受有任何損害。
  (二)金管會部分：
    1.發卡機構辦理信用卡分期付款交易，僅係代持卡人墊付款
      項，基於持卡人與特約商店所成立之買賣契約，契約雙方
      仍得主張其權利，又現行信用卡定型化契約範本，業已對
      信用卡刷卡交易爭議之處理有所規範，並未限制持卡人向
      特約商店及發卡機構主張其權益，被告上開函令並無原告
      所陳有影響消費者正確資訊與行使抗辯權之權利等情事。
    2.被告上開函示係依據行政院消費者保護委員會89年11月9
      日台89消保法字第01267 號函所核定信用卡定型化契約範
      本第13條，依法行政所為之行政釋示，非屬行政程序法第
      92條對特定人所為之具體行政處分，無對外直接發生公法
      上之法律效果，亦未逾法規範目的之授權範圍。被告與原
      告間並無公法上關係或私法上契約關係存在，依民法第18
      4 條第1 項前段規定，所保護之客體僅限於權利，被告所
      為行政釋示不具備過失或故意，亦未對特定人或原告之權
      利構成侵害，民法第184 條第1 項前段之構成要件不該當
      ，原告請求被告負損害賠償責任顯無理由。
  (三)大眾電信部分：
    1.原告係向惠榮資訊購買手機，與大眾電信並無買賣手機之
      契約關係，被告自無從以手機有瑕疵為由請求大眾電信賠
      償損害。
    2.原告買受PG980 手機時，惠榮資訊已交付使用說明書，該
      說明書原無姆指情報功能之記載，而手機開通上線前，自
      手機螢幕之功能選項上亦可立即判斷是否具備姆指情報功
      能。原告於95年5 月10日購買該手機，應依通常據序從速
      檢查手機功能，若有瑕疵並應立即向惠榮資訊主張，然原
      告一直正常使用該手機，卻遲至95年10間始以另案訴訟主
      張該手機有瑕疵，依民法第356 條第2 項規定，出賣人亦
      不負瑕疵擔保責任。
    3.原告向惠榮資訊購買之PG980 手機，已具備廣告DM及說明
      書上之所有功能，具有契約預定效用，並具備一般手機可
      通訊之通常效用，無任何缺點，自不構成物之瑕疵。
    4.大眾電信所製作之廣告本即無「特別處理費」之記載，至
      於廣告上所載之「專案服務費3,000 元」，係經原告同意
      後收取。
  (四)惠榮資訊部分：
    1.原告所指之海報廣告，均為大眾電信所製作提供，惠榮資
      訊僅信賴該廣告上之內容無違法情事，而進行正常營業之
      銷售手機業務，並無不實廣告行為。
    2.惠榮資訊K-mall門市銷售小姐林淑娟於原告購買手機當時
      ，已按PG980 手機之廣告宣傳單內容，向原告清楚說明該
      手機之功能，並按大眾電信之系爭優惠方案廣告海報，向
      原告說明申辦該型手機及門號應收取之費用及得以信用卡
      分期付款。
    3.原告向惠榮資訊購買手機，應從速檢查其所受領之物，如
      發現有應由惠榮資訊負擔保責任之瑕疵時，應即通知出賣
      人，原告怠於通知，應視為承認其受領之物。
三、經查：
  (一)關於原告請求被告連帶賠償非財產上損害1,500,000元部分：
    1.按請求以金錢賠償非財產上之損害者，以法律有明文規定
      者為限，此觀民法第18條規定自明。所謂法律有明文規定
      ，諸如民法第194 條、第195 條、第227 之1 條、第977
      條、第979 條、第988 條之1 、第999 條、第1030條之1
      、第1056條等是。
    2.原告請求被告連帶賠償其非財產上損害1,500,000 元，據
      其主張之法律規定（民法第184 條、第185 條、260 條、
      第354 條、第359 條、第360 條及消費者保護法第22條）
      ，無一有以金錢賠償非財產上損害之明文。則原告為此部
      分之請求，自屬無據。
  (二)關於原告請求被告連帶賠償財產上損害100元部分：
    1.按以訴請求賠償財產上損害者，應就所受之損害，為明確
      之主張，並應負舉證之責任。
    2.原告請求被告連帶賠償財產上損害100 元，初於96年10月
      12日民事陳報狀陳稱：「被告大眾電信股份有限公司故意
      不告知物之瑕疵（滅失或契約預定效用：姆指郵件及大眾
      加值及請求賠償行使抗辯權之權利），原告甲○○請求不
      履行之損害賠償新台幣100 元」；嗣於96年11月13日民事
      爭點整理及調查證據聲請狀又稱：「被告行政院金融監督
      管理委員會中華民國93年11月23日金管銀（四）字第0938
      011919號函釋略以：依『帳款疑義之處理程序』辦理，逾
      越公法私法權限，主張：以信用卡分期付款交易，係由發
      卡機構一次墊付消費款項予特約商店，並由持卡人分期繳
      付消費帳款予發卡機構。發卡機構並未介入商品之交付或
      商品瑕疵等買賣之關係，因此一旦特約商店片面變更服務
      內容時，相關商品退貨或服務取消之退款事宜，持卡人應
      先洽特約商店尋求解決，如無法解約，得檢附各項單據及
      簽單，要求發卡機構就該筆交易以信用卡定型化契約範本
      第十三條之『帳款疑義之處理程序』辦理。逾越明文規定
      。抗辯權1.不成立抗辯2.無效（不存在）抗辯3.撤銷權之
      行使4.解除權之行使(1)法定解除權(2)約定解除權5.終止權
      之行使6.情事變更之抗辯7.窮困抗辯（民418）8. 同時履
      行抗辯權（民264）9. 不安抗辯（民265）10.時效抗辯權
      之行使，免經『帳款疑義之處理程序』辦理。原告甲○○
      請求償辦理『帳款疑義之處理程序』之新台幣100 元」；
      末於97年6 月13日本院審理中，經本院闡明詢問，則又陳
      稱「調閱信用卡消費異議的費用．．．不實廣告造成我的
      支出」等語。
    3.依上可知，原告就其100 元之損害，先後竟有被告大眾
      電信故意不告知物之瑕疵所造成之損害；被告金管會為
      上開函釋，所造成辦理帳款疑義處理程序之損害；被告
      大眾電信不實廣告，所造成支出調閱信用卡消費異議費用
      之損害等三種不同內容之陳述。可見原告就其所受損害究
      何所指，並未盡主張之責任。遑論原告更未提出其已支出
      100 元之證明。
    4.而被告惠榮資訊於原告詢問PG980 型號手機功能時，即使
      未告知原告該PG980 型號手機不具備「姆指郵件及大眾加
      值」之功能，致原告誤認該手機與其原來慣用之PHSJ-98
      型手機同具上開功能，因而購買該PG980 型手機，亦屬民
      法第88條第2 項所定「物之性質錯誤」，得否撤銷買賣契
      約之問題。原告既指定特定型號向被告惠榮資訊購買手機
      ，即係以該手機設計上所具備之功能作為買賣契約預定之
      效用，自不能片面以該手機原不具備之功能，指為物之瑕
      疵。是原告以被告大眾電信有故意不告知物之瑕疵為由請
      求賠償100 元損害，並非有據。
    4.又依被告金管會93年11月23日金管銀（四）字第09380119
      19號函示：「說明：三、發卡機構辦理信用卡分期付款交
      易，應以書面明確告知消費者，其內容至少應包括下列事
      項：(一)本項信用卡分期付款交易係由發卡機構一次墊付消
      費款項予特約商店，並由持卡人分期繳付消費帳款予發卡
      機構。(二)發卡機構並未介入商品之交付或商品瑕疵等買賣
      之實體關係，相關商品退貨或服務取消之退款事宜，持卡
      人應先洽特約商店尋求解決，如無法解決，得要求發卡機
      構就該筆交易以帳款疑義之處理程序辦理。(三)持卡人進行
      郵購買賣或訪問買賣交易，可消費者保護法第19條規定向
      特約商店解除買賣契約」，可知被告金管會上開函釋，旨
      在要求各發卡機構須將信用卡分期付款相關墊付方式及帳
      款疑義處理程序「以書面明確告知消費者」，並非強制持
      卡人遇信用卡分期付款爭議須先向發卡機構辦理帳款疑義
      程序。原告以被告金管會為上開函釋，造成原告辦理帳款
      疑義處理程序，受有損害，因而請求賠償100 元，亦非有
      據。
    5.至於被告大眾電信就系爭優惠方案之廣告，縱有記載及未
      記載「專案服務費3,000 元」之不同版本，惟此究屬原告
      與被告大眾電信或惠榮資訊間本於手機買賣契約所生之法
      律關係；與原告調閱信用卡消費異議，係原告與被告花旗
      銀行間，因信用卡契約所生之法律關係，核屬二事。被告
      大眾電信之廣告，並未要求原告須以信用卡付款。原告基
      於自由意志，選擇使用信用卡，委由花旗銀行為其墊付相
      關費用，因此與花旗銀行間發生爭議帳款處理費用，自難
      令被告大眾電信負賠償責任。是原告以被告大眾有廣告不
      實情事，請求其賠償調閱信用卡消費異議費用100 元，亦
      屬無據。
四、從而，原告提起本訴，求為如其聲明所示之判決，為無理由
    ，應予駁回。爰依民事訴訟法第78條判決如主文。
五、本件為判決之基礎已臻明確，兩造其餘攻擊防禦方法與舉證
    ，經核與判決結論無影響，爰不一一贅述。
中    華    民    國    97    年    7     月    11    日
                      民事第三庭  法  官  黃明發
以上正本係照原本作成
如對本判決上訴，須於判決送達後20日內向本院提出上訴狀
中    華    民    國    97    年    7     月    11    日
                                  書記官  陳怡如


司法院資訊處製作；財團法人民間司法改革基金會備份。
